【裁判字號】    98,台上,1136
【裁判日期】    980305
【裁判案由】    違反公職人員選舉罷免法
【裁判全文】
最高法院刑事判決            九十八年度台上字第一一三六號
上  訴  人  台灣高等法院花蓮分院檢察署檢察官
上  訴  人
即  被  告  甲○○
選任辯護人  廖學忠律師
上  訴  人
即  被  告  乙○○
            丙○○
共      同
選任辯護人  謝志嘉律師
上列上訴人等因被告等違反公職人員選舉罷免法案件，不服台灣
高等法院花蓮分院中華民國九十七年十月三十日第二審判決（九
十七年度選上訴字第三號，起訴案號：台灣台東地方法院檢察署
九十七年度選偵字第三、五、一０、一六、二一號），提起上訴
，本院判決如下：
    主  文
原判決撤銷，發回台灣高等法院花蓮分院。
    理  由
本件原判決維持第一審論處上訴人即被告甲○○、乙○○、丙○
○共同對於有投票權之人交付賄賂，而約其投票權為一定行使各
罪刑之判決，駁回彼等在第二審之上訴，固非無見。
惟查：(一)刑事訴訟法第一百五十九條之二規定，被告以外之人於
檢察事務官、司法警察官或司法警察調查中所為之陳述，與審判
中不符時，其先前之陳述具有較可信之特別情況，且為證明犯罪
事實存否所必要者，得為證據。原判決理由壹之二雖已說明認定
證人林新妹、林李水河於警詢之證言具有較可信之特別情況之理
由，但對夏金妹、林明妹、林美麗等之證言，具有較可信之特別
情況，並未說明認定之理由。且對彼等證言是否為證明犯罪事實
存否所必要，亦皆未予說明，遽謂均具有證據能力，尚嫌速斷。
(二)所謂「集合犯」，係指立法者所制定之犯罪構成要件中，本即
預定有數個同種類行為而反覆實行之犯罪而言。故是否集合犯之
判斷，客觀上應斟酌法律規範之本來意涵、實現該犯罪目的之必
要手段、社會生活經驗中該犯罪必然反覆實行之常態及社會通念
等；主觀上則視其反覆實施之行為是否出於行為人之單一犯意，
並秉持刑罰公平原則，加以判斷。公職人員選舉罷免法第九十九
條第一項投票行賄罪，並未規定必須向多數人行賄，始得成立，
實無從憑以認定立法者本即預定該犯罪之本質，必有數個同種類
行為，而反覆實行。況投票行賄一次與投票行賄多次同視，均論
以一罪，無異變相鼓勵賄選，恐非社會通念所能接受。且原判決
認定被告等於如事實欄一之(一)至(四)之時間，以現金買票之方式，
向夏金妹等有投票權之人行賄，約定彼等將票投給陳秀惠，其行
為之時間既各自不同，並非持續，行賄之金額亦非一致，則能否
認其係基於單一之決意，持續實行該些賄選行為，而論以集合犯
，饒有研求之餘地。(三)公職人員選舉罷免法第九十九條第三項規
定預備或用以行求期約或交付之賄賂，不問屬於犯人與否，沒收
之。原判決事實既認定甲○○提供買票資金新台幣（下同）一萬
元交予乙○○轉交丙○○，而丙○○以現金賄選，交付夏金妹等
人，依事實欄之記載，共僅為六千五百元，則剩餘預備交付之賄
賂三千五百元部分，原判決未依上開規定諭知沒收，尤非適法。
(四)被告乙○○於原審辯稱其縱成立犯罪，亦僅係幫助犯（見原審
卷第一五三頁），原判決對該項辯解是否足採，未予說明，尚有
未當。以上或係上訴意旨所指摘，或為本院得依職權調查之事項
，應認原判決有撤銷發回之原因。
據上論結，應依刑事訴訟法第三百九十七條、第四百零一條，判
決如主文。
中    華    民    國  九十八  年    三    月    五    日
                      最高法院刑事第二庭
                          審判長法官  莊  登  照
                                法官  黃  一  鑫
                                法官  陳  世  淙
                                法官  許  錦  印
                                法官  蔡  國  在
      本件正本證明與原本無異
                                      書  記  官
中    華    民    國  九十八  年    三    月    九    日
                                                      Ｅ


司法院資訊處製作；財團法人民間司法改革基金會備份。
